【裁判字號】    92,台上,2922
【裁判日期】    920529
【裁判案由】    貪污
【裁判全文】
最高法院刑事判決                              九十二年度台上字第二九二二號
    上訴人  台灣高等法院檢察署檢察官
    被  告  甲○○
右上訴人因被告貪污案件，不服台灣高等法院中華民國九十二年三月二十五日第二審
更審判決︵九十一年度上更(一)字第八○九號，起訴案號：台灣士林地方法院檢察署八
十九年度偵字第九○九號︶，提起上訴，本院判決如左：
    主  文
原判決撤銷，發回台灣高等法院。
    理  由
本件原判決以：公訴意旨略稱被告甲○○原係台北市政府工務局建築管理處違建查報
隊約僱工程人員，於民國︵下同︶八十七年六月間起至八十八年七月三十一日，負責
台北市大同區內之違建認定查報工作，係依據法令從事公務之人員。於八十八年元月
七日，台北市○○街九巷十七號一樓所有人張瓚因其住處後陽台之違建遭查報拆除，
而至台北市政府工務局建築管理處違建查報隊向被告檢舉隔鄰同批建築之違建，亦應
予查報拆除。詎被告對於其職務上之行為，於同日上午十時許前往張瓚住處說明，二
人對是否為違建有爭議，張瓚遂拿出現金新台幣︵下同︶三千元置於被告之公文上，
被告於收受後始填具﹁新違建查報通知單﹂張貼於台北市○○街九巷十一號及十三號
二樓門口，離去時併將放置於公文上之三千元帶走，因認被告涉犯貪污治罪條例第五
條第一項第三款之對於職務上之行為收受賄賂罪嫌云云；但經原審審理結果，認為不
能證明被告犯罪，因而撤銷第一審之科刑判決，改判諭知其無罪，固非無見。
惟按：原判決認定被告確有收受檢舉人張瓚所交付三千元之事實，但張瓚交付款項予
被告之目的，係為不使鄰居知悉其舉發違建，及日後違建免遭被告查報，即在於與被
告維持良好關係，並非查報他人違建之代價，自非賄賂，此與貪污治罪條例第五條第
一項第三款罪之成立須收受之財物與其職務有相當關係之要件有間等情，而認被告不
能成立該罪。然查，檢舉人張瓚於法務部調查局台北市調查處陳稱﹁我們即為是否為
違建爭論不已，我見其無意查報，就拿了三千元放在他的公事資料上面，並向他說：
﹃這些錢給你買東西，隔壁這些建物一定是違建，你去看仔細一點﹄﹂，於八十九年
一月二十五日檢察官偵查中供稱：﹁本來他與我爭隔壁是否違建，我三千元放在桌上
，他收了之後，就去貼隔壁的違章，當天貼十三號﹂，同年九月二十日偵查中供稱：
﹁他說那是正式的。我表示說我這個給你，你要貼隔壁，查報鄰居的違建，要拆給我
看﹂，另於原審陳稱：﹁我去找被告說怎麼只有拆我的違建，沒有拆隔壁的違建，被
告就和我到我家來看，被告還是不去貼，我才給被告三千元，給被告走路工，意思意
思，給被告三千元是為了請被告查隔壁的違建，我給三千元後被告就馬上到隔壁去貼
，時間那麼久了已記不得有無說『要拆給我看』」各等語︵見本案第二七○六五號偵
查卷第四頁反面、第九○九號偵查卷第五頁反面、第三十一頁反面，原審更(一)卷第十
八頁︶；其對於交付三千元予被告之目的，似已表明係為請求被告查報其所檢舉之鄰
戶違建，對於當時有無對被告說﹁要拆給我看﹂，亦已表示記不得其事，再參以鄰戶
即坐落台北市○○街九巷十一號二樓前違建及同巷十三號二樓前違建，均於同日︵八
十八年一月七日︶經被告查報違建，將﹁新建拆除通知單﹂張貼現場，有台北市政府
工務局建築管理處函送之各該住戶違建拆除通知及結案報單等查報資料在卷可稽︵見
同上第九○九號偵查卷第四十一至一一○頁︶，張瓚所稱其交付款項予被告，係為請
被告查報鄰戶之違建，是否全無可憑信，非無詳酌之餘地。原審未遑詳察及此，遽為
被告有利之認定，自嫌速斷。況張瓚於與被告通話錄音中係稱﹁我本來想已有拿三千
塊給你，你也已經收下來，你人應該不錯？誰知拿錢給你，你又報給鄰居知道，現在
我與整條街道鄰居都打壞感情﹂、﹁我想這三千塊應該要討回來，我實在不該花這些
錢，因我房子也被拆了，結果十五號鄰居知道情形以後，很好心地跟我說：﹃再蓋起
來沒關係﹄，我回答：﹃我不想蓋了﹄﹂云云︵見同上第二七○六五號偵查卷第二十
四、二十五頁︶，張瓚似疑被告將其檢舉違建之事透漏予鄰居知情，致其遭受鄰居責
罵，反悔當時交錢予被告，而欲向被告索回交付之款項，且其於違建遭拆除後，尚無
重建之意圖，何有交錢予被告以攀拉關係之必要，尚堪研求；原判決據上開電話錄音
，竟認定張瓚交付款項之目的，係為日後違建免遭被告查報，與被告維持良好關係等
情，與所引用證據資料內容不盡契合，亦有可議。以上或為檢察官上訴意旨所指摘，
或為本院得依職權調查之事項，應認原判決仍有撤銷發回更審之原因。
據上論結，應依刑事訴訟法第三百九十七條、第四百零一條，判決如主文。
中      華      民      國    九十二    年      五      月    二十九    日
                              最高法院刑事第十一庭
                                  審判長法官  呂  潮  澤
                                        法官  白  文  漳
                                        法官  陳  世  雄
                                        法官  孫  增  同
                                        法官  林  開  任
      右正本證明與原本無異
                                              書  記  官
中      華      民      國    九十二    年      六      月      三      日


司法院資訊處製作；財團法人民間司法改革基金會備份。
